臺灣臺中地方法院民事判決　100年度訴字第2298號
原　　　告　林聘齡
訴訟代理人　許博堯律師
被　　　告　黃蘇珠
　　　　　　周清祥
　　　　　　黃耀徹
　　　　　　黃耀興
　　　　　　黃淑玲
　　　　　　陳漢卿
上　 1　人
訴訟代理人　陳芳瑩
受　告　知
訴　訟　人　合作金庫商業銀行股份有限公司
法定代理人　劉燈城
受　告　知
訴　訟　人　台新國際商業銀行股份有限公司
法定代理人　吳東亮
受　告　知
訴　訟　人　華南商業銀行股份有限公司
法定代理人　林明成
上列當事人間分割共有物事件，本院於民國100年10月18日言詞
辯論終結，判決如下：
    主      文
兩造共有如附表一所示不動產，應予變價分割，所得價金按如附
表一備考欄所示兩造之應有部分比例分配。
兩造共有如附表二所示不動產，應予變價分割，所得價金按如附
表二備考欄所示兩造之應有部分比例分配。
訴訟費用由被告負擔七分之六，餘由原告負擔。
    事實及理由
一、本件被告黃蘇珠、黃耀徹、黃耀興、黃淑玲等經合法通知，
    未於最後言詞辯論期日到場，核無民事訴訟法第386條各款
    所列情形，爰依原告之聲請，由其一造辯論而為判決。
二、原告主張訴外人李世安所有台中市○○區○○段424、422建
    號建物（即地下室及1樓）、訴外人方昇茂所有同段423建號
    建號建物（即2樓）、系爭同段425、426建號建物（即3樓、
    4樓）為區分所有建物之專有部分，又上開5筆建物所坐落之
    基地為系爭台中市○○區○○段367、368、369地號3筆土地
    ，另同段系爭427建號建物為上開5筆區分所有建物（專有部
    分）之共有部分。而兩造所共有之系爭425、426建號建物（
    專有部分）、系爭427建號建物（共有部分）及所坐落系爭3
    67、368、369地號3筆土地部分，其共有人及應有部分分別
    如附表一、二所示。又系爭如附表一、二所示不動產，並無
    因其使用目的不能分割之情事，亦未訂有不得分割之契約，
    復因兩造就分割方式無法達成協議，爰依民法第824條第2項
    請求裁判分割。另因兩造所共有之如附表一、二所示不動產
    ，其專有部分不得與共有部分建物分離而移轉，亦不得與所
    坐落之基地分離而移轉，其明顯有原物分割之困難，如能變
    價分割併付拍賣（即分別標價合併拍賣），將可使土地及建
    物之產權歸於一致。爰請求准以裁判變價分割等語。被告等
    均陳稱同意系爭不動產分割，且被告黃蘇珠、周清祥、黃耀
    徹、黃耀興、陳漢卿等亦均同意採變價方式分割等語。
三、按各共有人，除法令另有規定外，得隨時請求分割共有物，
    但因物之使用目的不能分割或契約定有不分割之期限者，不
    在此限。民法第823條第1項定有明文。所謂因物之使用目的
    不能分割，係指共有物繼續供他物之用，而為該物之利用所
    不可缺，或為一權利之行使所不可缺者而言（參照最高法院
    50年台上字第970號判例意旨），例如界標、界牆、共有之
    契據，互有之共有物，區分所有建築物之共有基地，共有之
    通路等均然（參最高法院58年台上字第2431號判例意旨），
    此等共有物在性質上，非絕對不能分割，但一經分割將失其
    效用，而不能達使用目的。次按稱區分所有建築物者，謂數
    人區分一建築物而各專有其一部，就專有部分有單獨所有權
    ，並就該建築物及其附屬物之共有部分共有之建築物。又專
    有部分與其所屬之共有部分及其基地之權利不得分離而為移
    轉或設定負擔。民法第799條第1、5項亦有明定。另按公寓
    大廈之全部或一部分，具有使用上之獨立性，且為區分所有
    權標的之專有部分，不得與其所屬建築物共用部分之應有部
    分及其基地所有權或地上權之應有部分分離而為移轉或設定
    負擔，公寓大廈管理條例第3條第3款及第4條第2項亦有規定
    。再內政部（87）台內地字第8780559號函示：本部於86年1
    2月8日邀集法務部、省市政府地政處、財政廳、財政局及中
    華民國土地登記專業代理人公會全國聯合會等有關單位研商
    獲致結論：『依公寓大廈管理條例第4條第2項規定．故區分
    所有建物作為共有物分割標的之一時，區分所有建物所屬建
    築物共用部分之應有部分及其基地所有權或地上權之應有部
    分應併為區分所有建物成為共有物分割之標的』等語。查系
    爭425、426建號建物（即3樓、4樓）為區分所有建物之專有
    部分，又上開建物所坐落之基地為系爭367、368、369地號3
    筆土地，另系爭427建號建物為上開區分所有建物（專有部
    分）之共有部分；而兩造所共有之系爭425、426建號建物（
    專有部分）、系爭427建號建物（共有部分）及所坐落系爭
    367、368、369地號3筆土地部分，其共有人及應有部分分別
    如附表一、二備考欄所示等情，業據原告提出土地及建物登
    記簿謄本、持分明細表、附表一、二、配置明細表等資料可
    證，此部分堪信為真實。則若就系爭如附表一、二所示之不
    動產各併付拍賣，於法並無不合，亦無妨礙該不動產使用目
    的，且兩造間亦未訂有不分割之契約，兩造復不能達成分割
    協議，則原告請求法院就系爭如附表一、二所示不動產為裁
    判分割，符合前開法律規定，應予准許。
四、又按共有物之分割，依共有人協議之方法行之。分割之方法
    不能協議決定，或於協議決定後因消滅時效完成經共有人拒
    絕履行者，法院得因任何共有人之請求，命為下列之分配：
    一、以原物分配於各共有人。但各共有人均受原物之分配顯
    有困難者，得將原物分配於部分共有人。二、原物分配顯有
    困難時，得變賣共有物，以價金分配於各共有人；或以原物
    之一部分分配於各共有人，他部分變賣，以價金分配於各共
    有人。民法第824條第2項第1、2款定有明文。次按共有物分
    割之方法，法院斟酌各共有人之利害關係及共有物之性質價
    格等，本有自由裁量之權，共有人訴請分割共有物，其聲明
    不以主張分割之方法為必要，即令有所主張，法院亦不受其
    主張之拘束，不得以原告所主張之方法為不當，而為駁回分
    割共有物之訴之判決。是原告所主張之分割方法，僅供法院
    參考而已，設未採其所主張之方法，亦非其訴一部分無理由
    ，故毋庸為部分敗訴之判決（參最高法院69年度第8次民事
    庭會議決議(二)）。另按共有人因共有物分割之方法，不能協
    議決定，而提起請求分割共有物之訴，應由法院依民法第82
    4條第2項命為適當之分配，不受任何共有人主張之拘束，審
    判上之共有物分割方法，在德、日、瑞民法，固以原物分割
    為原則，價金分配為例外，但我民法對於二者，則無分軒輊
    ，均應由法院斟酌當事人之聲明，共有物之性質，經濟效用
    及全體共有人之利益等公平決之（參最高法院69年度台上字
    第350號判決意旨）；故分割共有物究以原物分割或變價分
    割為適當，法院應斟酌當事人意願、共有物之使用情形、經
    濟效用及全體共有人之利益等情形而為適當之分割，不受共
    有人所主張分割方法之拘束（參最高法院88年度台上字第60
    0號判決意旨）。查系爭425、426建號建物（即3樓、4樓）
    為區分所有建物之專有部分，所坐落之基地為系爭367、368
    、369地號3筆土地，另同段系爭427建號建物則為區分所有
    建物（專有部分）之共有部分，已如前述，則系爭如附表一
    、二所示不動產，依法專有部分不得與共有部分建物分離而
    移轉，亦不得與所坐落之基地分離而移轉，其明顯有原物分
    割之困難，如能變價分割各併付拍賣，將可使土地及建物之
    產權歸於一致，亦有利土地及建物之使用及處分。準此，本
    院因認若將本件應採變價分割之方式，將系爭如附表一、二
    所示不動產各併付變賣，以價金各按應有部分比例平均分配
    予兩造即各共有人，以期發揮系爭土地之最高經濟價值，較
    符合分割共有物應徹底消滅共有關係及公平合理之本旨，參
    諸大部分被告亦均表示同意將系爭如附表一、二所示不動產
    以變價方式分割等情。因之，原告主張本件不適宜以原物分
    割，而應將系爭如附表一、二所示不動產變賣分割，應有理
    由，自應准許。爰判決如主文第1、2項所示。
五、再分割共有物之訴，原、被告間本可互換地位，由任一共有
    人起訴請求分割。本件原告起訴雖於法有據，但被告之應訴
    實因訴訟性質所不得不然，其等所為抗辯自為伸張或防衛權
    利所必要，是本院因認本件訴訟費用應由兩造平均分擔較為
    公允，爰諭知如主文第3項所示。
六、據上論結，本件原告之訴為有理由，依民事訴訟法第385條
    第1項前段、第78條、第80條之1、第85條第1項前段判決如
    主文。
中    華    民    國    100    年    11    月    8    日
                  民事第四庭    法  官  黃文進
正本係照原本作成。
如對本判決上訴，須於判決送達後20日內向本院提出上訴狀。如
委任律師提起上訴者，應一併繳納上訴審裁判費。
中    華    民    國  100    年    11    月    8    日
                                書記官